臺灣高等法院民事判決
110年度家上字第221號
上  訴  人  李葶懿  
訴訟代理人  呂秋𧽚律師
複 代理 人  張子特律師
被 上訴 人  孫成道  
訴訟代理人  雷皓明律師
複 代理 人  張又仁律師
            吳柏慶律師
            蔡愷凌律師
上列當事人間請求剩餘財產分配事件，上訴人對於中華民國110
年8月23日臺灣新竹地方法院第一審判決（109年度家財訴字第16
號）提起上訴，本院於111年7月20日言詞辯論終結，判決如下：
    主      文
原判決關於命上訴人給付逾新臺幣貳佰伍拾萬肆仟壹佰壹拾元本
息，及該部分假執行之宣告，暨訴訟費用之裁判（除確定部分外
）均廢棄。
上開廢棄部分，被上訴人在第一審之訴及假執行之聲請均駁回。
其餘上訴駁回。
第一審（除確定部分外）、第二審訴訟費用由被上訴人負擔五分
之二，餘由上訴人負擔。
    事實及理由
一、按當事人不得在第二審訴訟程序提出新攻擊或防禦方法。但
    對於在第一審已提出之攻擊或防禦方法為補充者，不在此限
    ，民事訴訟法第447條第1項但書第3款定有明文。查，上訴
    人於原審已主張其於婚姻關係存續期間負有債務，其於本院
    第二審程序補充其有附表四編號3所示婚後債務，屬對第一
    審已提出之攻擊防禦方法為補充，合於上開規定，應予准許
    。
二、被上訴人主張：兩造於民國94年間結婚，未約定夫妻財產制
    ，嗣於109年4月22日和解離婚，伊於離婚訴訟中反訴請求分
    配夫妻剩餘財產，應以上訴人提起離婚訴訟之日即108年12
    月9日為剩餘財產分配之基準日。伊婚後積極財產如附表一
    所示，共100萬683元，消極財產如附表二所示，共43萬1,89
    6元；上訴人婚後積極財產如附表三所示，其所有新竹市○道
    段0000地號土地（應有部分10萬分之168）、其上同段2829
    、2651、2652建號建物（即門牌號碼新竹市○區○○路000號11
    樓之2房屋及地下停車位，與上開土地合稱系爭不動產）價
    值應以其於109年8月26日出售價格新臺幣（下同）2,150萬
    元為準，上訴人消極財產如附表四所示。伊依民法第1030條
    之1第1項規定，得請求上訴人分配剩餘財產差額之半數，惟
    僅請求其中500萬元，求為命上訴人給付500萬元本息之判決
    （原審為被上訴人一部勝訴、一部敗訴之判決，即判命上訴
    人給付被上訴人435萬1,649元本息，駁回被上訴人其餘之訴
    。上訴人不服，提起上訴，未繫屬本院部分，茲不贅述）。
    答辯聲明：上訴駁回。
三、上訴人則以：系爭不動產於基準日之價值為1,816萬1,960元
    ，伊以受贈自父親李斌雄、母親黃綵純之105年6月8日轉帳3
    0萬元、107年5月13日刷卡10萬元、票面金額139萬元支票、
    107年5月22日取得之國泰人壽保險契約解約金35萬8,431元
    及87萬5,090元、107年5月31日轉帳200萬元，及黃綵純向國
    泰人壽增貸取得17萬元，合計519萬3,521元無償取得之款項
    支付系爭房地買賣價金，應予扣除，系爭房地得計入伊婚後
    財產之價值為1,296萬8,439元。附表三編號9、13、14所示
    國泰人壽保險股份有限公司（下稱國泰人壽）保險契約（下
    稱系爭保單）係黃綵純以伊為要保人名義，由黃綵純支付保
    險費而贈與伊，不應計入伊婚後財產。另被上訴人曾於107
    年7月30日以326萬4,017元購買嘉聯益股票，嗣後再無交易
    紀錄，該股票亦為其婚後財產等語，資以抗辯。上訴聲明：
    ㈠原判決命上訴人給付部分廢棄；㈡上開廢棄部分，被上訴人
    在第一審之訴駁回。
四、本院之判斷：
　㈠經查，兩造於94年間結婚，未約定夫妻財產制，嗣於109年4
    月22日和解離婚，剩餘財產分配基準日為108年12月9日；被
    上訴人婚後財產包括附表一所示財產，婚後債務如附表二所
    示，上訴人婚後財產包括附表三編號1至8、10至12所示財產
    ，婚後債務如附表四所示，有和解筆錄（原審卷一第235頁
    ）及附表一至四證據欄所示證據可稽，且為兩造所不爭執（
    本院卷第204至206頁），堪信真實。茲就兩造有爭執部分分
    敘如下。
　㈡附表三編號1：
　⒈查，兩造不爭執系爭不動產屬上訴人婚後財產（本院卷第181
    頁），考量系爭不動產建物部分係於103年12月8日建築完成
    ，坐落新竹市東區慈雲路，為鋼筋混凝土造28層集合住宅大
    樓內第11層1戶及地下2層坡道平面車位1個，使用分區為第
    二種商業區，有土地及建物登記謄本可憑（原審卷一第63至
    66頁）；其坐落區域公共設施配置完善，生活機能佳，交通
    便捷，同社區同面積建物於108年12月間交易價格在每坪27
    萬2,993元至30萬3,696元間，同社區坡道平面車位價格約12
    0至130萬元，且系爭不動產室內裝修狀況優於上開同社區之
    建物（見韻如不動產估價師事務所111年2月15日估價報告書
    第19、21、29頁），綜觀上情，以每坪29萬9,000元、車位
    價值130萬元計算系爭不動產於基準日之價值為1,970萬460
    元（計算式：61.54×299,000＋1,300,000＝19,700,460），應
    屬公允，經本院囑託韻如不動產估價師事務所鑑定系爭不動
    產於基準日之價值，亦同此認定（見本院卷第265頁及外放
    估價報告書）。
　⒉上訴人雖主張系爭不動產之價值不應考量其裝潢，然該不動
    產經裝潢後，於基準日之屋況優於同社區房屋，已如前述，
    於計算其價值時自應併予考量。至被上訴人主張應以上訴人
    於109年8月26日出售系爭不動產之價額2,150萬元認定該不
    動產於基準日之價值云云，然上開交易日期距基準日相隔達
    8個月許，被上訴人無法證明系爭不動產所在區域於108年12
    月9日及109年8月26日之交易行情相同，自無法以上訴人嗣
    後出售該不動產之價格認定其基準日之價值，均附此說明。
　㈢附表三編號9、13、14（即系爭保單）：
　⒈按要保人享有保單之財產價值，於計算夫妻剩餘財產，應予
    列計（最高法院106年度台上字第716號判決意旨參照）；至
    無償取得之財產，則不予列計，此觀民法第1030條之1第1項
    但書第2款規定自明。查，系爭保單要保人皆為上訴人，附
    表三編號9、14所示保單於基準日之保單價值準備金如該附
    表第3欄所示，依上開說明，該等保單之價值皆屬其婚後財
    產；至附表三編號13所示保單於基準日之價值固為7萬8,672
    元（見原審卷一第161頁、卷二第298頁），然該保單於96年
    3月23日要保人由黃綵純變更為上訴人時之保單價值為7萬89
    2元，有國泰人壽檢送之上訴人保險契約狀況一覽表可證（
    本院卷第353、355頁），證人黃綵純證稱此部分係其贈與該
    等保單價值予上訴人（本院卷第337頁），應堪採信，則上
    訴人受贈此部分保單價值準備金，依上開規定不應計入其婚
    後財產，從而，附表三編號13所示保單於基準日之價值應為
    7,780元（計算式：78,672-70,892=7,780）。
　⒉至上訴人雖以系爭保單保險費由黃綵純帳戶扣薪方式繳納（
    見原審卷二第293至294、298頁明細），主張該等保單皆受
    贈自黃綵純云云。然依證人黃綵純之證述及其扣薪繳納保險
    費之明細可知，其以薪水扣繳自己及親戚保險費之情形甚多
    ，代繳納保險費後，親戚會交付保險費予黃綵純（見原審卷
    二第317至321頁、本院卷第339頁），殊難僅以黃綵純帳戶
    扣款繳納保險費之事實，即認皆屬贈與。再者，觀國泰人壽
    檢送之保險費繳納狀況一覽表、被上訴人所提保險費收據（
    原審卷二第293至298、405至411頁），108年間附表三編號9
    至14所示保單每月需繳保費依序約8,934元、2,571元、0元
    、851元、1,882元、1,489元（元以下四捨五入），合計為1
    萬5,727元，以被上訴人為要保人之保單，每月保險費約1萬
    130元【計算式：(17,630+12,072+9,810+82,049)÷12＝10,13
    0，元以下四捨五入】，二者合計2萬5,857元；佐以上訴人
    曾傳送訊息予被上訴人，羅列兩人收支金額，其中記載每月
    須繳納之保險費大約「2.5萬」（原審卷一第371頁），與上
    述金額相符，足徵系爭保單及以被上訴人為要保人之保單，
    其保險費係由兩造支出，非受贈自黃綵純。上訴人僅以系爭
    保單部分保險費自黃綵純薪資扣款繳納，即謂該等保單乃黃
    綵純贈與之財產，自無足採。
　㈣附表四編號4：
　　按夫或妻之一方以其無償取得之財產清償婚姻關係存續中其
    所負債務者，除已補償者外，於法定財產制關係消滅時，應
    納入婚姻關係存續中所負債務計算，民法第1030條之2亦有
    明定。就法定財產制關係消滅時之現存財產，主張曾以無償
    取得之財產清償婚姻關係存續中所負債務者，應依民事訴訟
    法第277條規定，就其主張之事實負舉證之責。本件上訴人
    於107年5月間購買系爭不動產，於婚姻關係存續期間負有該
    項買賣價金債務，關於其主張以父母所贈款項清償該債務部
    分，茲析述如下：
　⒈黃綵純固曾於105年6月8日轉帳30萬元（見原審卷一第75頁、
    卷二第323頁），惟無相關證據足證該筆款項轉入上訴人之
    帳戶並於107年間用於支付系爭不動產之買賣價金，無從將
    該筆款項計入其婚後債務。
　⒉上訴人於107年5月間與豐邑建設股份有限公司（下稱豐邑公
    司）締結系爭不動產買賣契約，黃綵純於107年5月13日刷卡
    10萬元支付系爭房地定金，並簽發發票日為同年月20日、面
    額139萬元之支票交付豐邑公司提示兌現，有房屋訂購單、
    帳戶交易明細、統一發票、支票影本附卷為憑（本院卷第31
    9、323、325、417頁），均用以清償系爭不動產買賣價金。
    依證人黃綵純證述，上開2筆款項係其贈與上訴人（本院卷
    第332、333頁）；則上訴人以上開受贈自黃綵純之149萬元
    款項清償其婚姻關係存續中所負系爭不動產買賣價金債務，
    依上開規定，應納入其婚後債務計算。
　⒊於107年5月22日固有國泰人壽保險解約金35萬8,431元、87萬
    5,090元匯入上訴人帳戶（見原審卷一第105頁），惟該2筆
    保單之要保人為上訴人，經證人黃綵純證述在卷（本院卷第
    341頁），其保單解約金本屬上訴人所有，上訴人未提出其
    他證據證明該保單價值屬黃綵純所贈，其主張應將上開保單
    解約金列為婚後債務，自無理由。
　⒋上訴人之父李斌雄於107年5月31日贈與並轉帳200萬元至上訴
    人帳戶，經證人黃綵純證述明確（本院卷第334至335頁）；
    嗣上訴人陸續於同年6月4日、同年7月16日以該帳戶存款支
    付系爭不動產買賣價金及代書費合計210萬元，有交易明細
    、帳號資料、轉帳明細表、豐邑公司110年6月9日(110)豐邑
    字第43號函可證（原審卷一第106、108、109頁、原審卷二
    第23、27至30、281至287、303頁），堪認其中200萬元係以
    李斌雄所贈款項支付。參酌上訴人嗣以黃綵純名義申辦系爭
    不動產之房屋貸款後，逐月匯付2至3萬元許之款項至黃綵純
    帳戶，再以黃綵純帳戶存款扣款清償貸款本息（見原審卷二
    第335至359頁），核與黃綵純證稱上訴人係自行清償該貸款
    本息等語相符（本院卷第338至339、342頁），足見上訴人
    與其父母間雖金錢往來頻繁，然可明確區分贈與及借貸之款
    項，上訴人之父母未曾向其索還上開200萬元，上訴人亦未
    有返還該款之舉動，其主張該款為李斌雄所贈，洵堪採信；
    其以該無償取得之上開200萬元款項清償系爭不動產買賣價
    金及代書費用等債務，依上開規定，應列為其婚後債務。
　⒌黃綵純固於107年7月15日匯款17萬元予豐邑公司清償上訴人
    購買系爭不動產之尾款（原審卷一第109頁、卷二第30頁）
    ，然其隨即於107年7月31日以系爭不動產增貸取得17萬元（
    見原審卷二第57頁匯款明細），證人黃綵純亦稱「我先從我
    的薪水匯給她（指上訴人），再從國泰貸出來」等語（本院
    卷第336頁），顯以增貸取得之款項抵充同年月15日所匯17
    萬元款項，未有贈款與上訴人之情事，上訴人主張列計黃綵
    純於107年7月15日匯付之17萬元為其婚後債務，洵屬無據。
　⒍綜上，上訴人以黃綵純及李斌雄贈與之款項清償系爭不動產
    買賣價金及代書費等債務之數額合計為349萬元，應列入其
    婚後債務如附表四編號4所示。
　⒎至被上訴人於108年3月21日、同年月25日、同年5月10日、同
    年月22日、同年6月10日依序匯款99萬元、6萬元、1萬7,811
    元、150萬元、1萬3,934元至黃綵純之帳戶（原審卷二第346
    至351頁），其中63萬元、100萬元、36萬7,598元用以清償
    上訴人為支付系爭不動產買賣價金而申辦之貸款，有國泰人
    壽108年度房貸繳息對帳單可憑（見原審卷二第35頁），證
    人黃綵純並稱其餘50萬元乃被上訴人贈與其購車之款項（本
    院卷第342頁）；從而，被上訴人上開匯款並非歸還黃綵純
    及李斌雄贈與上訴人之349萬元款項，其據此主張黃綵純及
    李斌雄無贈與款項予上訴人之情事，自無可採。
　⒏被上訴人另聲請調查其臺灣銀行帳戶於104年4月29日、105年
    10月中旬依序匯款118萬元、100萬元之受款人資料，欲證明
    該等款項係存入黃綵純帳戶供上訴人購置系爭不動產所用，
    然查，證人黃綵純係於105年間始聽聞上訴人在尋覓新房地
    ，107年2月間始陪同上訴人看屋，有其證述可憑（本院卷第
    331、340頁），被上訴人帳戶於104年4月間動支金錢難認與
    購置系爭不動產相關；再者，被上訴人臺灣銀行帳戶於105
    年10月19日匯出100萬元（原審卷二第421頁），同日同額款
    項即匯入其國泰世華銀行帳戶（原審卷一第262頁），顯無
    被上訴人所指上訴人交付該款予黃綵純之情事，其上開主張
    顯無可採，亦無必要調查該等證據。
　㈤上訴人另主張被上訴人於107年7月30日以326萬4,017元購買
    嘉聯益股票，該等股票為其婚後財產云云。惟依被上訴人交
    割股款帳戶交易明細、存券異動明細表所載，其於107年7月
    30日同時購入及出售嘉聯益股票，異動明細記載為「買賣相
    抵」（原審卷一第276、293頁），足見其於107年7月30日已
    出售上開股票，該等股票於基準日時不存在，非其婚後財產
    。
　㈥至被上訴人主張孫于靚之郵局及國泰世華銀行帳戶存款依序5
    ,672元、1,338元為上訴人之婚後財產乙節，無非係以該等
    帳戶有頻繁交易紀錄，為其論據。然而，縱上訴人曾以上開
    帳戶為存匯款行為，仍不足證明該帳戶存款屬上訴人所有，
    應認屬於帳戶名義人孫于靚所有，無從列計為上訴人婚後財
    產。
　㈦被上訴人復主張上訴人經營蒂兒婚紗之結算款為其婚後財產
    ，或應依民法第1030條之3第1項前段規定追加計算云云。查
    ，蒂兒婚紗固為上訴人獨資設立之商號，於106年1月25日歇
    業（原審卷二第275頁），惟上訴人未曾以該商號名義開設
    金融帳戶（見本院卷第373、375、385頁），被上訴人無法
    證明該商號經結算有餘款，更曾於與黃綵純之對話間提及「
    她賠光的錢」（本院卷第425頁），意指上訴人結束蒂兒婚
    紗營業時並無結餘款；況且，蒂兒婚紗歇業日與兩造剩餘財
    產分配基準日相隔逾2年10月，縱有結餘款項，亦與上訴人
    所有之金錢混同，於基準日並無該筆款項獨立存在，且無證
    據認其惡意處分財產，被上訴人此部分主張洵屬無據。被上
    訴人另聲請調取孫于靚郵局帳戶自103年至106年間之交易明
    細，欲證明上訴人利用該帳戶存入蒂兒婚紗結算款，然該帳
    戶於106年6月21日存入利息僅1元（見本院卷第435頁），顯
    見106年上半年度該帳戶存款數額甚少，自無被上訴人所指
    存入蒂兒婚紗結算款於該帳戶之情事，其聲請調查上開證據
    ，核無必要，併予敘明。
　㈧綜上，被上訴人婚後財產如附表一所示，合計100萬683元，
    其婚後債務如附表二所示，合計43萬1,896元，其剩餘財產
    為56萬8,787元（計算式：1,000,683-431,896=568,787）；
    上訴人婚後財產如附表三所示，合計2,148萬6,744元，其婚
    後債務如附表四所示，合計1,590萬9,737元，其剩餘財產為
    557萬7,007元（計算式：21,486,744-15,909,737=5,577,00
    7）。本件被上訴人依民法第1030條之1第1項規定請求分配
    兩造剩餘財產差額之半數，並無不公，從而，其得請求分配
    之剩餘財產為250萬4,110元【計算式：(5,577,007-568,787
    )÷2=2,504,110】，逾此部分之請求則屬無據。
五、綜上所述，被上訴人依民法第1030條之1第1項規定，請求上
    訴人給付250萬4,110元本息，洵屬有據，應予准許；逾此部
    分之請求，為無理由，應予駁回。從而原審就超過上開應予
    准許部分，為上訴人敗訴之判決，並為假執行之宣告，自有
    未洽，上訴意旨指摘原判決此部分不當，求予廢棄改判，為
    有理由，爰由本院廢棄改判如主文第2項所示。至於上開應
    准許部分，原審為上訴人敗訴之判決，並無不合。上訴人仍
    執陳詞，指摘原判決此部分不當，求予廢棄改判，為無理由
    ，應駁回其此部分上訴。
六、本件事證已臻明確，兩造其餘攻擊防禦方法及所用之證據，
    經本院斟酌後，認均不足影響本判決之結果，爰不逐一論列
    ，併此敘明。
七、據上論結，本件上訴一部為有理由，一部為無理由，依家事
    事件法第51條、民事訴訟法第450條、第449條第1項、第79
    條，判決如主文。
中　　華　　民　　國　　111 　年　　8 　　月　　10　　日
                      家事法庭
                      審判長法  官  張松鈞
                            法  官  李昆曄
                            法  官  楊舒嵐
正本係照原本作成。
如不服本判決，應於收受送達後20日內向本院提出上訴書狀，其
未表明上訴理由者，應於提出上訴後20日內向本院補提理由書狀
（均須按他造當事人之人數附繕本）上訴時應提出委任律師或具
有律師資格之人之委任狀；委任有律師資格者，另應附具律師資
格證書及釋明委任人與受任人有民事訴訟法第466 條之1第1項但
書或第2項所定關係之釋明文書影本。如委任律師提起上訴者，
應一併繳納上訴審裁判費。
中　　華　　民　　國　　111 　年　　8 　　月　　10　　日
　　　　　　　　　　　　　
　　　　　　　　　　　　　  書記官  常淑慧

附表一：被上訴人婚後財產
編號 財產項目 價值 （新臺幣：元） 證據 1 南港昆陽郵局帳戶存款（帳號00000000000000） 178,289 存摺影本（原審卷一第173頁） 2 國泰世華銀行文山分行帳戶存款（帳號000000000000） 657,540 存摺影本（原審卷一第175頁） 3 臺灣銀行館前分行帳戶存款（帳號00000000000） 558 存摺影本（原審卷一第183頁） 4 股票： ①聯成60股，基準日收盤價10.75元 ②元大金16股，基準日收盤價19.9元 ③元京證1股，基準日收盤價19.9元 ④愛之味497股，基準日收盤價7.07元 ⑤台泥373股，基準日收盤價42.05元 ⑥群益證66股，基準日收盤價10.45元 20,872 客戶存券異動明細表（原審卷一第279至299頁） 5 國泰人壽保單 保單號碼0000000000號 45,769 保單價值一覽表（原審卷一第187頁） 6 國泰人壽保單 保單號碼0000000000號 36,901  7 國泰人壽保單 保單號碼0000000000號 19,230  8 國泰人壽澳幣保單 保單號碼0000000000號 澳幣2,005元 41,524  總計  1,000,683  
附表二：被上訴人婚後債務
編號 債務項目 數額 （新臺幣：元） 證據 1 國泰世華銀行信用卡108年11月卡費 69,441 信用卡對帳單（原審卷一第189頁） 2 國泰世華銀行信用卡108年12月（基準日前）卡費 48,897 信用卡對帳單（原審卷一第191頁） 3 國泰世華銀行信用卡至基準日分期未繳卡費 63,558 信用卡對帳單（原審卷一第191頁） 4 環美旅遊團友人寄託之旅遊基金 250,000 存摺影本、對話紀錄（原審卷一第175至181、333至365頁、卷二第103至111、121、149至161頁） 總計  431,896  
附表三：上訴人婚後財產
編號 財產項目 價值 （新臺幣：元） 證據 1 車牌000-0000汽車 1,350,000 兩造合意左列價值（原審卷二第92頁） 2 系爭不動產 19,700,460 韻如不動產估價師事務所估價報告書 3 國泰世華銀行文山分行帳戶存款（帳號00000000000） 99,255 存摺影本、國泰世華銀行存匯作業管理部109年6月2日國世存匯作業字第1090075251號函（原審卷一第86、91至93頁） 4 國泰世華銀行新竹分行帳戶存款（帳號000000000000） 411 國泰世華銀行存匯作業管理部109年6月2日國世存匯作業字第1090075251號函（原審卷一第91至93頁） 5 國泰世華銀行營業部帳戶存款（帳號000000000000） 164  6 中華郵政帳戶存款 （帳號00000000000000） 951 客戶歷史交易明細（原審卷一第139頁） 7 臺灣銀行帳戶存款（帳號000000000000） 92 臺灣銀行總歸戶查詢資料（原審卷一第143頁）  8 臺灣銀行外幣帳戶存款（帳號000000000000） 美金100.64元 3,068  9 國泰人壽美金保單 保單號碼0000000000號 美金7,752元 233,180 保險契約及保險費繳納狀況一覽表（原審卷一第161頁、卷二第293頁） 10 國泰人壽保單 保單號碼0000000000號 60 保險契約及保險費繳納狀況一覽表（原審卷一第161頁、卷二第294頁） 11 國泰人壽保單 保單號碼0000000000號 45,400 保險契約及保險費繳納狀況一覽表（原審卷一第161頁） 12 國泰人壽保單 保單號碼0000000000號 12,745 保險契約及保險費繳納狀況一覽表（原審卷一第161頁） 13 國泰人壽保單 保單號碼0000000000號 7,780  保險契約及保險費繳納狀況一覽表、保險契約狀況一覽表（原審卷一第161頁、卷二第298頁、本院卷第355頁） 14 國泰人壽美金保單 保單號碼0000000000號 美金1,103元 33,178  保險契約及保險費繳納狀況一覽表（原審卷一第161頁、卷二第298頁） 總計  21,486,744  
附表四：上訴人婚後債務
編號 債務項目 數額 （新臺幣：元） 證據 1 系爭不動產房貸契約債務 11,870,000 貸款證明（原審卷一第75-2頁） 2 車牌000-0000汽車貸款契約債務 477,052 台灣賓士資融股份有限公司繳款證明（原審卷一第83頁） 3 信用卡契約債務 72,685 信用卡帳單（本院卷第147至153頁） 4 上訴人以黃綵純贈與款項清償系爭不動產買賣價金 3,490,000 詳如事實及理由欄四、㈣所載 總計  15,909,737